

---
title: "SHARE analüüs — andmete import ja puhastus"
author: "Evelin Roasto"
date: today
format: html
---

## Mida see dokument teeb

Siin laeme sisse SHARE 9. laine Eesti andmed, puhastame need ja loome elukorralduse rühmad.

## Pakettide laadimine

```{r}
library(haven)
library(tidyverse)
library(labelled)
```
## Andmete asukoht

```{r}
# Muuda see tee vastavaks oma arvutile
DATA_DIR <- "~/Library/Mobile Documents/com~apple~CloudDocs/Evelin KOOL/Magistritöö 1/raw data/sharew9_rel9-0-0_ALL_datasets_spss"
```

## Esimene fail: cv_r

cv_r on põhidemograafia moodul — sisaldab vanust, sugu, leibkonna suurust ja partnerinfot.

```{r}
cv_r <- read_sav(file.path(DATA_DIR, "sharew9_rel9-0-0_cv_r.sav"))

```

## Vaatame, mis on eesti kood

```{r}
# Vaata kõiki riike ja nende ridade arvu
cv_r |> count(country) |> print(n = 50)
```

## Filtreerime eesti andmed

```{r}
cv_r_ee <- cv_r |> filter(country == 35)
nrow(cv_r_ee)
```

##Vaatame, mis kaasamistingimused on olemas ja otsustame, mis alustel valimisse võtta

```{r}
# Vaata muutujate nimesid
names(cv_r_ee)
```

##Enne filtreerimist vaatame, mis väärtused cvresp ja interview sees on

```{r}
table(cv_r_ee$cvresp)
table(cv_r_ee$interview)
```

###Vaatame mida koodid 0-2 tähendavad
```{r}
val_labels(cv_r_ee$cvresp)
val_labels(cv_r_ee$interview)
```


### Välistame kolme kriteeriumi alusel:
1. interview != 1 — ei ole põhiintervjuud
Need on inimesed, kelle kohta kas ei toimunud intervjuud üldse (0), või on tegemist End-of-Life intervjuuga (2) — see tähendab, et inimene on vahepeal surnud ja lähedane vastas tema elu lõpu kohta tagasivaatavalt. Sinu töö uurib elavaid inimesi nende endi kogemusest.
2. cvresp != 1 — ei vastanud ise
Proxy-vastajad (2) on inimesed, kes olid intervjuu ajal liiga haige, dementne või muul põhjusel võimetu ise vastama — keegi teine (abikaasa, laps) vastas nende eest. Nendel puuduvad subjektiivne tervis, EURO-D depressiooniskaala ja paljud teised tunnused, mida sinu töös kasutad.
3. age2022 < 50 — alla 50-aastased
SHARE intervjueerib leibkonna kõiki täiskasvanuid, sh nooremaid partnereid. Sinu uurimisküsimus on kesk- ja vanemaealised (50+), seega nooremad välja.

```{r}
ee_50 <- cv_r_ee |>
  filter(interview == 1,
         age2022 >= 50)

nrow(ee_50)
```

## Vajalike veergude valimine cv_r moodulist
### Esialgsel hinnangul on meil vaja allolevadi mooduleid: MoodulFailMis sealt võtamecv_rsharew9_..._cv_r.savmergeid, vanus, sugu, hhsize, partnerinhh, psu, stratum1 ✓ juba tehtuddnsharew9_..._dn.savperekonnaseis, haridusaastadgv_iscedsharew9_..._gv_isced.savISCED haridustaseepsharew9_..._ep.savtööstaatus, pensionilgv_imputationssharew9_..._gv_imputations.savsissetuleksnsharew9_..._sn.savsotsiaalvõrgustik, üksildusphsharew9_..._ph.savsubjektiivne tervisgv_healthsharew9_..._gv_health.savEURO-D, ADL, IADLhcsharew9_..._hc.savtervishoiuteenuste kasutaminegv_weightssharew9_..._gv_weights.savkaal (cciw_w9)

### Laeme moodulid eraldi, filtreerime eesti ja ühendame kõik need mergeri alusel, siis puhastame puuduvad väärtused ja lisame kaalud


## Alustema dn moodulist

```{r}
dn <- read_sav(file.path(DATA_DIR, "sharew9_rel9-0-0_dn.sav"))

dn_ee <- dn |>
  filter(country == 35) |>
  select(
    mergeid,
    dn014_,   # perekonnaseis
    dn010_    # haridusaastad
  )

glimpse(dn_ee)
```

### dn on 4486 rida, aga ee_50 on 4453. See on okei — dn sisaldab ka alla 50-aastaseid Eesti vastajaid. Ühendamisel mergeid alusel jäävad automaatselt alles ainult need 4453.

## Lisame järgmise ploki - gv_isced



```{r}
gv_isced <- read_sav(file.path(DATA_DIR, "sharew9_rel9-0-0_gv_isced.sav"))

isced_ee <- gv_isced |>
  filter(country == 35) |>
  select(
    mergeid,
    isced1997_r   # ISCED haridustase (0–6)
  )

glimpse(isced_ee)
```

##Jätkame ep (tööstaatusega)

```{r}
ep <- read_sav(file.path(DATA_DIR, "sharew9_rel9-0-0_ep.sav"))

ep_ee <- ep |>
  filter(country == 35) |>
  select(
    mergeid,
    ep005_   # tööturustaatus (1=töötab, 2=iseendale tööandja, 3=töötus, 4=pensionil jne)
  )

glimpse(ep_ee)
```

## Järgmisena gv_imputations (sissetulek). See moodul on suur ja tehniline — võtame ainult ühe imputs-i sissetuleku. implicat == 1 tähendab, et võtame ainult esimese imputs-i viiest — see on lihtsustus, mida saab hiljem täpsustada.

```{r}
gv_imp <- read_sav(file.path(DATA_DIR, "sharew9_rel9-0-0_gv_imputations.sav"))

imp_ee <- gv_imp |>
  filter(country == 35, implicat == 1) |>
  select(
    mergeid,
    thinc2   # leibkonna netotulu (imputeeritud, 1. imputs)
  )

glimpse(imp_ee)
```
### Järgmisena sn moodul (sotsiaalvõrgustik). Enne koodiplokki — vaatame, mis seal sees on, sest sn on suur moodul ja muutujate nimed pole ilmsed

```{r}
sn <- read_sav(file.path(DATA_DIR, "sharew9_rel9-0-0_sn.sav"))

sn_ee <- sn |> filter(country == 35)

names(sn_ee)
```
### Siin on olulised muutujad minu tööjaoks:

sn003a_ — sotsiaalvõrgustiku suurus (mitu lähedast inimest nimetati)
sn012_ — kui tihti tunneb end üksikuna
sn014_ — kui tihti tunneb end isoleerituna
sn017_ — kui tihti tunneb end kõrvalejäetuna

sn012_, sn014_, sn017_ moodustavad koos SHARE üksilduse 3-küsimuse skaala (UCLA lühiversioon).

```{r}
sn_ee <- sn |>
  filter(country == 35) |>
  select(
    mergeid,
    sn003a_,   # sotsiaalvõrgustiku suurus
    sn012_,    # tunneb end üksikuna
    sn014_,    # tunneb end isoleerituna
    sn017_     # tunneb end kõrvalejäetuna
  )

glimpse(sn_ee)
```
##Nüüd ph moodul (subjektiivne tervis)
```{r}
ph <- read_sav(file.path(DATA_DIR, "sharew9_rel9-0-0_ph.sav"))

ph_ee <- ph |>
  filter(country == 35) |>
  select(
    mergeid,
    ph003_   # subjektiivne tervis (1=suurepärane ... 5=halb)
  )

glimpse(ph_ee)
```

##Nüüd gv_health

```{r}
gv_health <- read_sav(file.path(DATA_DIR, "sharew9_rel9-0-0_gv_health.sav"))

health_ee <- gv_health |>
  filter(country == 35) |>
  select(
    mergeid,
    eurod,   # depressiivsed sümptomid (0–12)
    adl,     # ADL piirangud
    iadl     # IADL piirangud
  )

glimpse(health_ee)
```

### Nüüd hc, aga enne vaatame, mis seal sees on

```{r}
hc <- read_sav(file.path(DATA_DIR, "sharew9_rel9-0-0_hc.sav"))

hc_ee <- hc |> filter(country == 35)

names(hc_ee)
```

```{r}
hc_ee |>
  select(hc010_, hc012_, hc013_, hc014_, hc029_, hc031_, hc033_, hc063_, hc064_) |>
  glimpse()
```
```{r}
hc_ee |>
  select(hc010_, hc012_, hc013_, hc014_, hc029_, hc031_, hc033_, hc063_, hc064_) |>
  map(attr, "label")
```

```{r}
hc_ee |>
  select(hc035_, hc036_, hc037_, hc113_, hc125_, hc602_, hc696_, hc751_, hc876_, hc877_) |>
  map(attr, "label")
```

```{r}
hc_ee |>
  select(hc884_, hc885_, hc886_, hc887_, hc888_, hc889_, hc890_) |>
  map(attr, "label")
```
```{r}
hc_ee |>
  select(hc841d1, hc841dno, hc843d1, hc843dno) |>
  map(attr, "label")
```

###Lisame siit moodulist: Arsti kontaktid:

hc602_ — arsti/õega kontaktide koguarv (viimased 12 kuud)
hc876_ — perearsti kontaktid
hc877_ — eriarsti kontaktid

Haiglaravi:

hc012_ — haiglas viibimine (jah/ei)
hc013_ — haiglas viibimiste arv
hc014_ — öid haiglas kokku
hc888_ — hospitaliseerimine: plaaniline või erakorraline

Ennetav tervishoiuteenuse kasutamine:

hc010_ — hambaarsti külastus
hc884_ — gripivaktsiin
hc885_ — silmaarsti kontroll
hc886_ — mammograaf (ainult naised)
hc887_ — käärsoole vähisõeluuring

Rahuldamata vajadus:

hc841d1–hc841d7, hc841dno — loobus teenusest kulude tõttu
hc843d1–hc843d7, hc843dno — loobus teenusest kättesaadavuse tõttu

Lisaks (kontekst/segaja):

hc113_ — täiendav ravikindlustus
hc125_ — rahulolu ravikindlustusega

```{r}
hc_ee <- hc |>
  filter(country == 35) |>
  select(
    mergeid,
    # Arsti kontaktid
    hc602_,    # arsti/õega kontaktide koguarv
    hc876_,    # perearsti kontaktid
    hc877_,    # eriarsti kontaktid
    # Haiglaravi
    hc012_,    # haiglas viibimine (jah/ei)
    hc013_,    # haiglas viibimiste arv
    hc014_,    # öid haiglas
    hc888_,    # hospitaliseerimine: plaaniline või erakorraline
    # Ennetav tervishoiuteenuste kasutamine
    hc010_,    # hambaarsti külastus
    hc884_,    # gripivaktsiin
    hc885_,    # silmaarsti kontroll
    hc886_,    # mammograaf (ainult naised)
    hc887_,    # käärsoole vähisõeluuring
    # Rahuldamata vajadus — kulud
    hc841d1, hc841d2, hc841d3, hc841d4, hc841d5, hc841d6, hc841d7, hc841dno,
    # Rahuldamata vajadus — kättesaadavus
    hc843d1, hc843d2, hc843d3, hc843d4, hc843d5, hc843d6, hc843d7, hc843dno,
    # Kontekst / segaja
    hc113_,    # täiendav ravikindlustus
    hc125_     # rahulolu ravikindlustusega
  )

glimpse(hc_ee)
```
## Lisame nüüd kaalud ka

```{r}
gv_weights <- read_sav(file.path(DATA_DIR, "sharew9_rel9-0-0_gv_weights.sav"))

weights_ee <- gv_weights |>
  filter(country == 35) |>
  select(
    mergeid,
    cciw_w9,   # calibrated cross-sectional individual weight
    dw_w9      # design weight (varuks)
  )

glimpse(weights_ee)
```

## Lisame ee-CV ka

```{r}
ee_cv <- ee_50 |>
  select(
    mergeid,
    age2022,
    gender,
    hhsize,
    partnerinhh,
    psu,
    stratum1
  )

glimpse(ee_cv)
```

### Valed nimed, vaatame, mis on õiged

```{r}
names(ee_50)
```

```{r}
names(gv_weights |> filter(country == 35))
```

```{r}
weights_ee <- gv_weights |>
  filter(country == 35) |>
  select(
    mergeid,
    cciw_w9,   # calibrated cross-sectional individual weight
    dw_w9,     # design weight (varuks)
    psu,       # primary sampling unit — kaalutud analüüsiks
    stratum1   # kihistus — kaalutud analüüsiks
  )

glimpse(weights_ee)
```

```{r}
ee_cv <- ee_50 |>
  select(
    mergeid,
    age2022,
    gender,
    hhsize,
    partnerinhh
  )

glimpse(ee_cv)
```

##Nüüd ühendame

```{r}
andmed <- ee_cv |>
  left_join(dn_ee,      by = "mergeid") |>
  left_join(isced_ee,   by = "mergeid") |>
  left_join(ep_ee,      by = "mergeid") |>
  left_join(imp_ee,     by = "mergeid") |>
  left_join(sn_ee,      by = "mergeid") |>
  left_join(ph_ee,      by = "mergeid") |>
  left_join(health_ee,  by = "mergeid") |>
  left_join(hc_ee,      by = "mergeid") |>
  left_join(weights_ee, by = "mergeid")

glimpse(andmed)
nrow(andmed)
```

##### Mida tegime:
Ehitasime 01_andmete_import.qmd samm-sammult RStudios
Laadisime 9 SHARE moodulit (cv_r, dn, gv_isced, ep, gv_imputations, sn, ph, gv_health, hc, gv_weights)
Selgitasime välja hc mooduli muutujad (arsti kontaktid, haiglaravi, ennetav, rahuldamata vajadus)
Ühendasime kõik moodulid üheks andmestikuks (4453 rida, 52 veergu)
Tegime olulisi metodoloogilisi otsuseid
