---
title: "SHARE analüüs — andmete puhastus"
author: "Evelin Roasto"
date: today
format: html
---

## Mida see dokument teeb

Laeme eelmises skriptis loodud andmestiku, puhastame SHARE negatiivsed koodid (NA-ks),
loome elukorralduse rühmad ja salvestame puhastatud andmestiku .rds failina.

## Pakettide laadimine

```{r}
library(tidyverse)
library(labelled)
```

## Andmete laadimine

```{r}
# NB! Enne selle skripti käivitamist pead käivitama 01_andmete_import.qmd,
# et andmestik 'andmed' oleks mälus.

if (!exists("andmed")) stop("Andmestik 'andmed' ei ole mälus. Käivita esmalt 01_andmete_import.qmd.")
nrow(andmed)
ncol(andmed)
```

## 1. SHARE negatiivsed koodid → NA

SHARE kasutab negatiivseid arve puuduvate väärtuste tähistamiseks:

| Kood | Tähendus |
|------|----------|
| -1   | Ei tea |
| -2   | Keeldub vastamast |
| -3   | Ei kohaldu (küsimust ei esitatud) |
| -9   | Intervjueerija kood — puuduv |
| -12  | Puuduv — koostöö probleemi tõttu |
| -13  | Puuduv — ankeedi koodi tõttu |
| -14  | Puuduv — kõik jäetud vahele |
| -15  | Puuduv — eelmine intervjuu kood |

Kõik need asendame NA-ga enne analüüsi.

```{r}
# Funktsioon: asenda kõik negatiivsed väärtused NA-ga
asenda_na <- function(x) {
  if (is.numeric(x)) {
    x[x < 0] <- NA
  }
  return(x)
}

# Rakenda kõikidele numbrilistele veergudele
andmed_puhas <- andmed |>
  mutate(across(where(is.numeric), asenda_na))

# Kontroll: vaatame dn014_ (perekonnaseis) enne ja pärast
summary(andmed$dn014_)       # enne: peaks olema negatiivseid
summary(andmed_puhas$dn014_) # pärast: min peaks olema >= 1
```

## 2. Elukorralduse rühmad

Kasutame kahte muutujat: `hhsize` (leibkonna suurus) ja `partnerinhh` (partner leibkonnas).

**Neli rühma:**

| Rühm | Kriteerium | Kirjeldus |
|------|-----------|-----------|
| uksi | `hhsize == 1` | Elab üksi |
| partneriga | `hhsize == 2 & partnerinhh == 1` | Elab ainult partneriga |
| partner_teistega | `hhsize > 2 & partnerinhh == 1` | Elab partneriga + teistega |
| teistega | `hhsize >= 2 & partnerinhh != 1` | Elab teistega (ilma partnerita) |

```{r}
andmed_puhas <- andmed_puhas |>
  mutate(
    elukorraldus = case_when(
      hhsize == 1                                              ~ "uksi",
      hhsize == 2 & partnerinhh == 1                          ~ "partneriga",
      hhsize > 2  & partnerinhh == 1                          ~ "partner_teistega",
      hhsize >= 2 & (is.na(partnerinhh) | partnerinhh != 1)  ~ "teistega",
      TRUE ~ NA_character_
    ),
    elukorraldus = factor(
      elukorraldus,
      levels = c("uksi", "partneriga", "partner_teistega", "teistega")
    )
  )

# Jaotus
table(andmed_puhas$elukorraldus, useNA = "always")
```

```{r}
# Protsendid
andmed_puhas |>
  count(elukorraldus) |>
  mutate(protsent = round(n / sum(n, na.rm = TRUE) * 100, 1))
```

## 3. Vanusrühm

```{r}
andmed_puhas <- andmed_puhas |>
  mutate(
    vanusryhm = case_when(
      age2022 >= 50 & age2022 <= 64 ~ "50-64",
      age2022 >= 65 & age2022 <= 74 ~ "65-74",
      age2022 >= 75                 ~ "75+",
      TRUE ~ NA_character_
    ),
    vanusryhm = factor(vanusryhm, levels = c("50-64", "65-74", "75+"))
  )

table(andmed_puhas$vanusryhm, useNA = "always")
```

## 4. Soo muutuja faktoriks

```{r}
# Vaatame praeguseid väärtusi
table(andmed_puhas$gender, useNA = "always")
val_labels(andmed_puhas$gender)
```

```{r}
# SHARE standard: 1 = mees, 2 = naine
andmed_puhas <- andmed_puhas |>
  mutate(
    sugu = factor(gender, levels = c(1, 2), labels = c("mees", "naine"))
  )

table(andmed_puhas$sugu, useNA = "always")
```

## 5. Kiire ülevaade puhastatud andmestikust

```{r}
# Puuduvate väärtuste arv olulistes muutujates
andmed_puhas |>
  select(elukorraldus, vanusryhm, sugu, eurod, ph003_, cciw_w9) |>
  summarise(across(everything(), ~sum(is.na(.)))) |>
  pivot_longer(everything(), names_to = "muutuja", values_to = "NA_arv") |>
  mutate(NA_protsent = round(NA_arv / nrow(andmed_puhas) * 100, 1))
```

```{r}
glimpse(andmed_puhas)
```

## 6. Salvesta puhastatud andmestik

```{r}
# Salvesta .rds failina — kiire laadimine tulevastesse skriptidesse
OUTPUT_DIR <- "~/Documents/Claude/Projects/Magitritöö andmete analüüs/andmed"
dir.create(OUTPUT_DIR, showWarnings = FALSE)

saveRDS(andmed_puhas, file.path(OUTPUT_DIR, "andmed_puhas.rds"))
cat("Salvestatud:", file.path(OUTPUT_DIR, "andmed_puhas.rds"), "\n")
cat("Ridu:", nrow(andmed_puhas), "\n")
cat("Veerge:", ncol(andmed_puhas), "\n")
```

---

##### Mida tegime:
- SHARE negatiivsed koodid (-1 kuni -15) asendatud NA-ga
- Loodud 4 elukorralduse rühma (`hhsize` + `partnerinhh` alusel)
- Loodud vanusrühm (50-64, 65-74, 75+)
- Sugu faktoriks (mees/naine)
- Puhastatud andmestik salvestatud `andmed_puhas.rds`
